【裁判字號】    95,保險上,17
【裁判日期】    950816
【裁判案由】    給付保險金
【裁判全文】
臺灣高等法院民事判決                95年度保險上字第17號
上  訴  人  新光產物保險股份有限公司
法定代理人  甲○○
訴訟代理人  陳彥希律師
            董浩雲律師
被  上訴人  偉鋼機械工程有限公司
法定代理人  乙○○
訴訟代理人  丙○○
上列當事人間請求給付保險金事件，上訴人對於中華民國95年2
月27日臺灣臺北地方法院94年度保險字第33號第一審判決提起上
訴，經本院於95年7月28日言詞辯論終結，判決如下：
    主  文
原判決關於命上訴人給付金額逾新台幣貳佰參拾玖萬玖仟捌佰伍
拾肆元本息及該部分假執行之宣告暨訴訟費用之裁判均廢棄。
上廢棄部分，被上訴人在第一審之訴及假執行之聲請均駁回。
其餘上訴駁回。
第一、二審訴訟費用（除確定部分外）由上訴人負擔50%，餘由
被上訴人負擔。
    事實及理由
一、被上訴人主張：
（一）訴外人王智強係伊之員工，民國（下同）93年3月24日於
      台中火力發電廠（下稱台中發電場）發生意外墜落，送醫
      急救仍不治死亡。而伊就台中發電場第9、10號鍋爐及其
      相關設備安裝工程，曾向上訴人投保僱主意外責任險，並
      簽訂僱主意外責任保險單，承保範圍為每一個人身體傷亡
      ，保險金額為新台幣 (下同)500 萬元，因伊就王智強之
      死亡有過失，對其父母即訴外人王學良、徐冬妹負有損害
      賠償責任，伊業已與2人達成賠償500萬元之和解，爰依保
      險金契約，請求上訴人給付500萬元，及自支付命令送達
      翌日即93年9月14日起至清償日止，按年利率5%計算之利
      息。（原審判命上訴人應給付被上訴人4,259,944元本息
      ，被上訴人就其敗訴部分，未據聲明不服，已告確定）
（二）對上訴人之抗辯則以：
   1、伊於93年3月29日已通知上訴人發生保險事故，並請其依
      保險事故協調理賠事宜，然上訴人均未積極處理，遲至同
      年7 月8日、21日始由伊向財團法人保險理賠事故中心提
      出賠償協調事宜，上訴人自此未曾再進行調解。
   2、王智強生前向勞工保險局投保之每月薪資總額雖為23,
      500元，然伊實際給付予王智強之薪資為每月4萬餘元。
   3、王智強之勞保費用係由其自己之薪資中代扣，實際上乃王
      智強自行繳付，徐冬妹向勞工保險局領取按平均工資
      23,500元計算之45個月補償金1,057,500元（5個月喪葬津
      貼及40個月遺屬津貼），乃王智強個人專屬之保險理賠，
      上訴人自不得主張抵充。
   4、勞動基準法對於職業災害之補償，已採取無過失責任主義
      ，雇主自不得主張無過失而免除補償責任。
二、上訴人則以：
（一）按責任保險之保險人，係於被保險人對第三人，依法應負
      賠償責任，而受賠償之請求時，負賠償之責，故其功能係
      針對僱主之法定賠償責任給予彌補，並非一有保險事故之
      發生，保險人即對被保險人負有賠償之責。故本件應依事
      故發生後之實際損害計算伊應理賠之金額。
（二）責任保險單基本條款第13條第1項第2款規定「被保險人對
      於第三人就其責任所為之承認、和解或賠償，須經本公司
      參與或事先同意。但經要保人或被保險人通知本公司參與
      ，而無正當理由拒絕或藉故遲延者，不在此限」，惟本件
      被上訴人係自行於93年10月11日與王學良、徐冬妹簽署和
      解書，並未通知伊參加，故伊自不受該和解書之拘束。雖
      被上訴人曾通知伊參與王智強意外事故之賠償調處會議，
      伊並於93年7月8日、7月21日派員參與，惟因請求賠償之
      人即王智強父母王學良、徐冬妹均未出席，且被上訴人要
      求伊賠償之金額超過保險金額上限，兩造因而未達成和解
      ，伊並無藉故拖延情事。
（三）被上訴人未提出王學良、徐冬妹實際支出之醫療費、喪葬
      費用單據。
（四）王學良、徐冬妹之扶養義務人，除王智強外，尚有訴外人
      王智銘、王彬、王慧娟三名成年子女，故王智強對王學良
      、徐冬妹二人之扶養義務應為1∕4。再者查王學良、徐冬
      妹二人仍為被上訴人之員工，按月領薪，王學良於93年3
      月實領56,974元，徐冬妹於93年3月實領27,040元，均非
      不能維持生活，不符合法定扶養權利人之要件。況被上訴
      人為王智強向勞工保險局投保之每月薪資總額為23,500元
      ，縱認認王智強應負擔扶養王學良及徐冬妹之費用，亦應
      依93年度綜合所得稅扶養親屬寬減額每人每年74,000元計
      算，王學良及徐冬妹之扶養費分別為182,158元、319,661
      元，合計501,819元。
（五）依實務及國家賠償案件計算基準，王學良、徐冬妹得請求
      之精神慰撫金各應以50萬元為適當。
（六）王智強因職業災害死亡，其母徐冬妹已向勞工保險局領取
      按平均工資23,500元計算之45個月補償金1,057,500元（5
      個月喪葬津貼及40個月遺屬津貼），依勞動基準法第59條
      、第60條規定，應予抵充賠償金額。
（七）依臺灣臺中地方法院檢察署93年度偵字第15847號、第
      18368號聲請簡易判決處刑書、臺灣臺中地方法院93年度
      沙簡字第850號刑事簡易判決所載，王智強於執行職務過
      程中，對於自己生命、身體之安全，未盡其應盡注意義務
      ，造成不慎摔落死亡之結果，自屬與有過失。
（八）被上訴人對王學良、徐冬妹所負賠償責任包括扶養費
      501,819元、精神慰撫金100萬元，合計1,501,819元，而
      依過失比例相抵50%，被上訴人應賠償金額為750,920元，
      再扣除2人已領得之補償金1,057,500元，被上訴人已無須
      再為給付等語，資為抗辯。
三、本件原審判命上訴人應給付被上訴人4,259,944元及自93年9
    月14日起至清償日止，按週年利率5%計算之利息，上訴人就
    其敗訴部分提起上訴，聲明：（一）原判決關於命上訴人給
    付4,259,994元部分廢棄，被上訴人在第一審之訴駁回。（
    二）訴訟費用由被上訴人負擔。（三）如受不利判決，請准
    預供擔保免為假執行。被上訴人則聲明：上訴駁回。
四、兩造不爭執之事實：
（一）兩造於91年5月15日訂立僱主意外責任保險單，約定保險
      期間自91年5月15日起至94年5月15日止，被上訴人經營業
      務處所為台中縣龍井鄉○○村○○路1號，經營業務種類
      為台中發電場第9、10號鍋爐及其相關設備安裝工程，承
      保範圍為每一個人身體傷亡，保險金額為500萬元，有責
      任保險單影本一份可證（見原審卷一第23至30頁）。
（二）王智強受僱於被上訴人，其於93年3月24日於台中火力發
      電廠意外墜落，送醫急救仍不治死亡，上訴人承保之保險
      事故發生，有台灣台中地方法院檢察署相驗屍體證明書影
      本一份可證（見原審卷一第22頁）。
（三）被上訴人及其法定代理人乙○○均因前開王智強死亡事件
      經臺灣臺中地方法院判處罪刑確定在案，有該院93年度沙
      簡字第850號刑事簡易判決在卷足稽（見原審卷二第28、
      29 頁）
（四）被上訴人於93年10月11日與王智強之父母王學良、徐冬妹
      達成和解，總計賠償500萬元，並已付清，有和解書、徐
      冬妹存摺明細影本一份可證，証人王學良、徐冬妹在原審
      亦到庭証明屬實（見原審卷二第32、61-65頁、55頁反面
      ）。
（五）王智強由被上訴人於91年7月1日申報加保，月投保薪資為
      21,000元，92年11月1日調整為24,000元，其於93年3 月
      24日死亡，其母徐冬妹以當序受益人身分請領其本人死亡
      給付，經勞工保險局核定按其死亡之當月起前6 個月（即
      92年10月至93年3月）之平均月投保薪資23,500元發給45
      個月（包括遺屬津貼40個月940,000元及喪葬津貼5個月
      117,500元）計1,057,500元，已於93 年5月5日核付在案
      ，有勞工保險局95年5月30日保給命字第09510113970號函
      、勞工保險給付申請書（兼給付收據）在卷可稽（見本院
      卷第87、88頁）。
（六）王學良與徐冬妹均在被上訴人處工作，王學良於其子死亡
      後已退休，徐冬妹則仍繼續在被上訴人處所擔任清潔工迄
      今，已據被上訴人自承在卷，並有勞工保險局書函二份及
      勞工保險被保險人投保資料表二紙在卷可按（見本院卷第
      120- 124頁）。
五、本件之爭執要點：
（一）被上訴人與王學良、徐冬妹之和解效力，對上訴人是否有
      拘束力?
（二）上訴人主張就徐冬妹自勞工保險局領得之1,057,500元補
      償金部分，伊免付賠償責任，是否有據？
（三）王學良、徐冬妹是否不能維持生活，而符合法定扶養權利
      人之要件?
（四）王學良等二人可請求之扶養費金額?
（五）王學良等二人得請求之精神慰撫金金額？
（六）王智強是否對職業災害意外事故之發生，與有過失，被上
      訴人得否援用過失相抵以減少賠償金額？
六、法院之判斷：
（一）上訴人並未出席參加被上訴人與王學良、徐冬妹之和解，
      非屬該和解契約之當事人，故和解契約之效力並不及於上
      訴人，被上訴人不得援依和解契約之內容，請求上訴人給
      付，此部分上訴人之辯解，洵屬於法有據，故被上訴人依
      據責任保險契約請求賠償之金額，應以其對於王學良、徐
      冬妹所應負之賠償責任而定。
（二）徐冬妹自勞工保險局領得之1,057,500元補償金與被上訴
      人所負之損害賠償責任係基於同一事故，被上訴人本得以
      之抵充損害賠償金，以減輕其責任，惟其並未行使，此部
      分上訴人應免負賠償之責。
   1、按勞工因遭遇職業災害而致死亡、殘廢、傷害或疾病時，
      雇主應依左列規定予以補償。但如同一事故，依勞工保險
      條例或其他法令規定，已由雇主支付費用補償者，雇主得
      予以抵充之。... 四、勞工遭遇職業災害或罹患職業病而
      死亡時，雇主除給與5個月平均工資之喪葬費外，並應一
      次給與其遺屬40個月平均工資之死亡補償，勞動基準法第
      59條第4款定有明文，又勞工因遭遇職業災害而致死亡、
      殘廢、傷害或疾病，依勞工保險條例發給職業災害補償費
      ，雇主得以之抵充就同一事故所生損害之賠償金額，同法
      第60條亦同有明文。本件王智強因發生職業災害而死亡，
      被上訴人為雇主，就系爭職業災害之發生依前開規定應給
      付職業災害補償金，但其法定代理人就王智強之死亡應負
      業務過失之責任，亦經法院判決確定，被上訴人本於同一
      事故亦應負侵權行為損害賠償責任，依前開規定被上訴人
      得援用勞工職業災害補償費以抵充其損害賠償之金額。
   2、次按兩造間之責任保險基本條款第13條第1項、第2項明定
      「被保險人對於保險契約承保範圍內之賠償責任應遵守下
      列之約定：... （3）被保險人依法得行使抗辯權或其他
      權利以免除或減輕責任，若因過失而未行使前述權利所產
      生或增加之責任，保險人不予賠償」；「被保險人若有擅
      自拋棄上述求償權或作出任何不利於本公司行使該項權利
      之行為時，本公司在受妨礙之金額範圍內，得向妨礙行為
      之被保險人請求返還」（見原審支付命令卷內之責任保險
      單）。查王智強之母徐冬妹已於93年5月5日以當序受益人
      身分向勞工保險局請領王智強之死亡給付1,057,500元（
      按平均月投保薪資方23,500元計算之45個月補償金）之事
      實，有勞工保險局95年5月30日保給命字第09510113970
      號函、勞工保險給付申請書（兼給付收據）在卷可稽（見
      本院卷第87、88頁），被上訴人就此項金額並未援引上開
      補償金以之抵充，而與王學良、徐冬妹二人以500萬元達
      成和解（見原審卷二第32頁），亦為其不爭執，則就此項
      補償金部分，被上訴人顯係拋棄其得主張抵充賠償金之權
      利而未行使，致其賠償責任未減輕，依上所述，上訴人自
      得主張就此補償金之範圍內，免負賠償責任，此部分上訴
      人辯稱應於賠償金額中予以扣除，於法有據，應予准許。
（三）王學良、徐冬妹均在被上訴人處工作，非不能維持生活，
      是否符合法定扶養權利人之要件?
   1、按民法第1117條第1項規定，受扶養權利人，以不能維持
      生活而無謀生能力者為限，而同條第2項僅規定，前項無
      謀生能力之限制於直系血親尊親屬不適用之，並非規定前
      項之限制，於直系血親尊親屬不適用之，是直系血親尊親
      屬，如能以自己財產維持生活者，自無受扶養之權利，易
      言之，直系血親尊親屬受扶養之權利，仍應受不能維持生
      活之限制（參見最高法院86年台上字第3173號判決要旨）
      。
   2、經查，王學良、徐冬妹二人均自79年起即在被上訴人處任
      職，王學良係因其子王智強發生意外而於93年間離開被上
      訴人公司，徐冬妹則仍繼續在被上訴人處工作迄今，目前
      月薪為42,000元，有勞工保險局所檢送之被保險人投保資
      料表可按（見本院卷第121- 124頁），且為被上訴人所不
      爭執，再參酌王學良之財產總歸戶資料，王學良於94 年
      間在光復鄉公所領有薪資33,500元，此有稅務電子閘門財
      產所得調件明細表可按（見本院第134頁），自堪認王學
      良、徐冬妹二人均屬有謀生能力之人。惟依上開說明，直
      系血親尊親屬縱有謀生能力，但如所得不能維生者，仍有
      受扶養之權利，查王學良於離開被上訴人公司後雖於94
      年間在光復鄉公所領有薪資，然衡量其金額僅33,500元，
      顯然過低而難以維生，故王學良依法應享有受扶養之權利
      。至於徐冬妹部分，本院參酌其所領之月薪每月為42000
      元，已足敷其日常生活所需，難認不能維生，故徐冬妹不
      符合無受扶養之權利，不得請求扶養費。
（四）王學良可請求之扶養費金額?
   1、按直系血親相互間互負扶養之義務，負扶養義務者有數人
      時，直系血親卑親屬為第一順序之履行扶養義務人，負扶
      養義務者有數人而其親等同一時，應各依其經濟能力分擔
      義務，民法第1114條、第1115條亦有明文。王學良除王智
      強之外，尚有王智銘、王彬、王慧娟三名成年子女，為其
      所自陳（見原審卷第55頁反面），並有戶籍資料一份可證
      ，從而其應平均受四名子女扶養，故王學良得向王智強之
      僱主即被上訴人請求1/4之扶養費。
   2、依內政部公布台閩地區各級行政區域、都會區零歲平均餘
      命表所示，東部區域92年度男性平均餘命為67.89歲，有
      該表影本一份可證（見原審卷第75頁）。查王學良為37
      年10月1日生，於93年3月24日王智強死亡時，王學良為
      55.48歲，其平均餘命為12.41年。而王智強為67年12月16
      日生，距離勞動基準法所定一般勞工退休年齡60歲尚有34
      年餘，應認王學良以上開餘命受王智強扶養為合理。
   3、次按扶養之程度，應按受扶養權利者之需要，與負扶養義
      務者之經濟能力及身分定之，民法第1119條定有明文，而
      所謂需要，係指一個人生活之全部需求而言，舉凡衣食住
      行之費用、醫療費用、休閒娛樂費等，均包括在內。是關
      於扶養之程度，自應依扶養需要與扶養能力之相對均衡而
      定。上訴人雖辯稱本件應以93年度綜合所得稅扶養親屬寬
      減額為基礎，計算每人每年扶養費以74,000元計算云云，
      惟以此為每月扶養生活費標準，衡諸社會常情，實屬過低
      。查王智強於死亡前六個月平均薪資為4萬元，亦為被上
      訴人所陳（見本院卷第93-95頁），本院衡量現今社會經
      濟情況，認為應以行政院主計處公布93年度家庭收支調查
      報告表所示，花蓮縣平均每人每月消費支出15,483元即每
      年185,796元（見原審卷第90頁），作為扶養費計算基礎
      較符合社會現況。
   4、從而，依霍夫曼氏計算法按年息5%扣除中間利息後，再就
      上開各扶養義務人平均後，認為王學良得請求之扶養費為
      457,354元，其計算式如下：王學良：(185,796×
      9.00000000霍夫曼係數+185796×0.41×[10.00000000-
      0.00000000]×1/4=457,354)。
（五）王學良、徐冬妹得請求之精神慰撫金金額？
   1、查訴外人王學良及徐冬妹撫育王智強長大成人並就業，詎
      王智強不幸意外死亡，王學良及徐冬妹面臨晚年喪子、白
      髮人送黑髮人之人倫悲劇，原有和樂的家庭亦頓時破碎，
      精神上自必感受莫大痛苦。爰審酌王學良及徐冬妹分別為
      初中肄業及國小畢業，其二人因喪子之痛深受打擊及與被
      上訴人之財產資力相差甚遠等一切情狀，認為王學良及徐
      冬妹得請求王智強之僱主即被上訴人給付慰撫金，各以
      150 萬元為適當。
   2、上訴人雖辯目前一般法院判決損害賠償事件之慰撫金金額
      在35-100萬元之間，而台北市政府國家賠償案件之慰撫金
      ，最高亦不超過80萬元，法務部協議國家賠償案件之慰撫
      金為90萬元，則本件衡量之慰撫金應每人50萬元為當云云
      ，然查慰撫金之賠償係精神上受有痛苦為必要，其核給標
      準固與財產上之損害計算方式不同，然非不能斟酌雙方身
      分資力與加害程度，及其他各種情形核定相當之數額，本
      件王學良、徐冬妹及王智強一家三人均係被上訴人之受僱
      人，被上訴人之經濟能力及社會地位顯然較為優越，再參
      以被上訴人係僱請王智強、王學良等人係從事高危險性之
      工作（按火力發電廠之鍋爐及相關設備安裝工作，據被上
      訴人稱在現今之社會中即便僱主願意出高薪，亦未必有人
      願意接受系爭工作），從而，本院在審酌一切情事，並參
      酌被上訴人之意願，認慰撫金以每人各150萬元並未過高
      ，此部分上訴人之辯解，不足採信。
（六）王智強就死亡之結果，是否與有過失?
      按上訴人雖主張本件意外事故之發生，王智強以仰臥方式
      攀爬，亦與有過失云云，但查，上訴人就此部分有利之事
      實，並未舉証以明，再參照台中地方法院93年度沙簡字第
      850號簡易判決，係認被上訴人在高度達2公尺以上之工作
      平台上，未設置護欄、護蓋或安全網等防護設備，致王智
      強在工作時墜落受傷致死（見本院卷第67-72頁），亦難
      認王智強就發生意外之事故與有過失，故此部分上訴人主
      張應扣減賠償責任，尚不足採。
七、綜上所述，被上訴人請求上訴人給付保險金2,399,854元（
    計算方式：150萬×2+45萬7354元-105萬7500元）及自支付
    命令送達翌日即93年9月14日起至清償日止，按年息5%計算
    之法定遲延利息，核屬正當，應予准許。逾此範圍，不應准
    許。原審就前開應予准許之部分，所為上訴人敗訴之判決，
    並無不當，上訴意旨指摘原判決不當，求予廢棄改判，為無
    理由，至原審就前開不應准許部分，所為上訴人敗訴之判決
    ，尚有未洽，上訴意旨指摘原判決此部分不當，求予廢棄改
    判，為有理由。
八、本件事證已臻明確，兩造其餘之攻擊、防禦方法及未經援用
    之舉証，經本院詳加審酌後認與判決結果不生影響，爰不一
    一論述，併此敘明。
據上論結，本件上訴為一部有理由、一部無理由，依民事訴訟法
第449條第1項、450條、第79條，判決如主文。
中    華    民    國    95    年    8    月    16    日
                  民事第十四庭  審判長法  官  許正順
                                      法  官  鍾任賜
                                      法  官  張  蘭
正本係照原本作成。
如不服本判決，應於收受送達後20日內向本院提出上訴書狀，其
未表明上訴理由者，應於提出上訴後20日內向本院補提理由書狀
（均須按他造當事人之人數附繕本）上訴時應提出委任律師或具
有律師資格之人之委任狀；委任有律師資格者，另應附具律師資
格證書及釋明委任人與受任人有民事訴訟法第466條之一第一項
但書或第二項（詳附註）所定關係之釋明文書影本。
中    華    民    國    95    年    8     月    16    日
                                      書記官  應瑞霞
附註：
民事訴訟法第四百六十六條之一（第一項、第二項）：
對於第二審判決上訴，上訴人應委任律師為訴訟代理人。但上訴
人或其他法定代理人具有律師資格者，不在此限。
上訴人之配偶、三親等內之血親、二親等內之姻親，或上訴人為
法人、中央或地方機關時，其所屬專任人員具有律師資格並經法
院認為適當者，亦得為第三審訴訟代理人。


司法院資訊處製作；財團法人民間司法改革基金會備份。
